臺灣南投地方法院刑事判決
111年度訴字第3號
公  訴  人  臺灣南投地方檢察署檢察官 
被      告  林宜蓁


上列被告因偽造文書案件，經檢察官提起公訴（109年度偵字第2
894號），本院判決如下：
    主  文
林宜蓁犯行使偽造私文書罪，處有期徒刑參月，如易科罰金，以
新臺幣壹仟元折算壹日。
    事  實
一、林宜蓁明知其母林劉秀勤於民國109年4月6日上午8時27分許
    過世，林劉秀勤名下南投縣○○鎮○○○號00000000000000號帳
    戶（下稱竹山鎮農會帳戶）內款項均係遺產，屬林劉秀勤之
    全體繼承人公同共有，須經全體繼承人同意或授權，依繼承
    之相關程序，始得提領帳戶內之存款，竟未經其餘繼承人同
    意，基於行使偽造私文書之犯意，於同日下午1時20分許，
    持其所保管之林劉秀勤竹山鎮農會帳戶之存摺、印鑑章，前
    往南投縣○○鎮○○路○段00號竹山鎮農會延平辦事處，在屬私
    文書之取款憑條上填寫日期、帳號、取款金額，並蓋用「林
    劉秀勤」印文1枚，表示林劉秀勤同意自該帳戶提領新臺幣(
    下同)26萬元，連同該帳戶存摺持向不知情承辦人員而行使
    之，致承辦人員誤信林宜蓁係經林劉秀勤本人授權辦理提款
    手續，而將26萬元交付林宜蓁收受，足生損害於竹山鎮農會
    對於金融帳戶管理之正確性及其他繼承人對於遺產管理與分
    配之權益。
二、案經林芯羽訴由南投縣政府警察局竹山分局報告臺灣南投地
    方檢察署檢察官偵查起訴。
    理  由
一、證據能力
    本判決引用被告林宜蓁以外之人於審判外之陳述，被告未於
    言詞辯論終結前對證據能力聲明異議，本院審酌上開證據資
    料製作時之情況，尚無違法不當及證明力明顯過低之瑕疵，
    亦認為以之作為證據應屬適當，依刑事訴訟法第159條之5第
    2項規定，均有證據能力。其餘認定本案犯罪事實之非供述
    證據，查無違反法定程序取得之情，依刑事訴訟法第158條
    之4規定反面解釋，亦具證據能力。
二、認定事實所憑之理由及證據 
  ㈠被告固坦承未經其餘繼承人同意，於上開時間，持其所保管
    之林劉秀勤竹山鎮農會帳戶之存摺、印鑑章，前往上開地點
    ，在取款憑條上填寫日期、帳號、取款金額，並蓋用「林劉
    秀勤」印文1枚，並自竹山鎮農會帳戶提領26萬元，惟矢口
    否認有何行使偽造私文書之犯行，辯稱：這26萬元是我母親
    在醫院時，就告知要讓我領；早上我母親死亡，我就趕快拿
    存摺、印章去辦理喪事；我不知道法律規定要經過全體繼承
    人同意；當初我去領錢，我有跟出納小姐說我母親死了，出
    納小姐說領一點錢可以沒有關係等語，經查：
　⒈被告未經其餘繼承人同意，於上開時間、地點，持其所保管
    之林劉秀勤竹山鎮農會帳戶之存摺、印鑑章，前往上開地點
    ，在取款憑條上填寫日期、帳號、取款金額，並蓋用「林劉
    秀勤」印文1枚，並自竹山鎮農會帳戶提領26萬元，業經被
    告坦白承認（見本院卷第156頁），核與證人即告訴人林芯
    羽於警詢及偵訊時之證述相符（見警卷第6頁，偵卷第10頁
    ），並有林劉秀勤之南投縣竹山鎮農會帳戶存款歷史交易明
    細查詢、存摺存款交易明細查詢各1份、被告臨櫃領款錄影
    畫面擷取照片1張、查詢存單資料、竹山鎮農會取款憑條影
    本、竹山秀傳醫院出具之林劉秀勤死亡證明書影本各1份在
    卷可查（見警卷第10至15、17頁），是此部分事實首堪認定
    。
  ⒉被告於警詢時先供稱：我母親跟我說萬一她往生後，要我幫
    她提領農會存款內26萬元，我4月6日提領26萬元是要幫我母
    親辦理喪葬使用等語（見警卷第2至3頁），又於偵訊時供稱
    ：其他姐姐都有欠媽媽錢，媽媽說要補償我，因為她住院都
    是我照顧的，我跟媽媽說你看你借錢給其他姐姐，他們也沒
    照顧你，媽媽就說我農會的26萬就給你當作補償，妳不會吃
    虧等語（見偵卷第11頁），是被告就林劉秀勤於生前時告知
    該款項究竟是要給被告作為補償，還是授權請被告提領，已
    有供述不一之情形。倘若26萬元是要給被告，則林劉秀勤喪
    葬費用應係由全體繼承人一起支付，被告應會與其餘繼承人
    討論如何分擔喪葬費用，而非一聽聞林劉秀勤過世反而因喪
    葬費用去提領竹山鎮農會帳戶款項，是此部分辯詞，自難採
    信。再佐以證人鄭秀環於偵查時證述：我是常照居家服務員
    ，林劉秀勤住院錢是由我照顧，住院期間是另一同事去照顧
    ，林劉秀勤與被告跟被告兒子住，我去的時候很少遇到被告
    ，林劉秀勤都沒有提過4個女兒的事情，也沒有提過錢要留
    給誰用，也沒有說過她比較喜歡哪個女兒等語（見偵卷第48
    至50頁），亦未有聽聞過林劉秀勤批評其餘繼承人，是被告
    辯稱是林劉秀勤生前要給予被告補償或是授權其提領部分，
    均不足採信。至於被告當初是否出於作為喪葬費使用而提領
    是動機問題，與本罪之成立與否無關，是此部分辯詞，自屬
    無據。　
　⒊按除有正當理由而無法避免者外，不得因不知法律而免除刑
    事責任。但按其情節，得減輕其刑，刑法第16條有明文規定
    。證人即竹山鎮農會員工黃嫈惠於本院審理時證稱：被告沒
    有說母親已經過世，要領喪葬費用26萬元，我也沒有說領一
    點點錢沒有關係，我不可能跟被告說領喪葬費用26萬元沒有
    關係，如果存戶已經過世的話，依農會領取程序，一定要用
    繼承程序來處理等語（見本院卷第151至152頁），可知被告
    於提領時並未告知證人黃嫈惠林劉秀勤已過世，並詢問證人
    黃嫈惠是否可以提領，是被告此部分辯詞自不足採。又現今
    社會資訊上網查詢容易，況且被告辯稱有詢問過出納人員，
    顯然於提領當時已知悉林劉秀勤過世領錢可能違反法律，卻
    未查證仍以林劉秀勤名義提領，自非有正當理由而無法避免
    之情形，是被告此部分抗辯為臨訟之詞，自無可採。
  ⒋縱上所述，本件事證明確，被告辯詞均不足採信，其犯行堪
    以認定，應予依法論科。　　　　　　
三、論罪科刑
  ㈠按人之權利能力，始於出生，終於死亡，民法第6條定有明文
    。偽造文書罪，以無製作權之人冒用他人名義而製作該文書
    為要件之一，如果行為人基於他人之授權委託，即不能謂無
    製作權，自不成立該罪，反面而言，如果行為人非基於他人
    之授權委託，卻私自以他人之名義製作文書，當屬無權製作
    而偽造。是本人死亡時，其權利能力立即喪失，自不能以本
    人名義為法律行為。因此被告於林劉秀勤死亡後，依法不得
    再以林劉秀勤名義為任何法律行為，被告既已知悉林劉秀勤
    死亡，而仍持以表示林劉秀勤授權提款意旨之偽造私文書，
    交予不知情之金融機構承辦人員辦理提款業務而行使，足以
    生損害金融機構對於客戶資料管理之正確性，應構成行使偽
    造私文書之行為。
　㈡核被告所為，係犯刑法第216條、第210條之行使偽造私文書
    罪。被告盜用林劉秀勤印鑑章，進而偽造其名義製作私文書
    之行為，係偽造私文書之階段行為，為偽造私文書行為所吸
    收；又偽造私文書後持以行使，其偽造私文書之低度行為，
    為行使偽造私文書之高度行所吸收，均不另論罪。
　㈢檢察官起訴書未記載被告構成累犯事實及請求本院裁量加重
    其刑，因此本院不審酌被告是否成立累犯及加重其刑。
　㈣本院審酌被告明知林劉秀勤已死亡，未得全體繼承人同意，
    即盜用被繼承人林劉秀勤印鑑章而偽造取款憑條，並提領林
    劉秀勤之存款，足以生損害於林劉秀勤其餘繼承人及竹山鎮
    農會對帳戶管理之正確性，法治觀念有所不足；及被告犯後
    否認犯行，惟已將所提領26萬元存回竹山鎮農會帳戶內之犯
    後態度；考量被告之犯罪動機及目的；兼被告於本院審理時
    自述國小畢業之智識程度、從事賣檳榔、勉持之經濟狀況、
    家中有2個小孩家庭狀況等一切情狀，量處如主文所示之刑
    ，並諭知易科罰金之折算標準。
四、沒收
　  按盜用他人真印章所蓋之印文，並非偽造印章之印文，不在
    刑法第219條所定必須沒收之列。另按偽造之文書，既已交
    付於被害人收受，則該物非屬被告所有，除該偽造文書上偽
    造之印文、署押，應依刑法第219條予以沒收外，依同法第3
    8條第3項之規定，即不得再就該文書諭知沒收。經查，被告
    在竹山鎮農會取款憑條上所蓋林劉秀勤印鑑章，其上之「林
    劉秀勤」印文1枚，既係被告持真正之林劉秀勤印鑑章所蓋
    印，並非偽造印章之印文；另該取款憑條經被告行使並交付
    竹山鎮農會，已非屬被告所有之物，均不予宣告沒收。　　
據上論斷，應依刑事訴訟法第299條第1項前段，判決如主文。
本案經檢察官簡汝珊提起公訴，檢察官劉景仁、吳宣憲到庭執行
職務。
中　　華　　民　　國　　111 　年　　11　　月　　16　　日
　　　　　　　　　刑事第四庭  審判長法　官　何玉鳳
　　　　　　　　　                  法  官  李怡貞
　　　　　　　　　                  法  官  吳宗育
以上正本與原本無異。
如不服本判決應於收受送達後20日內向本院提出上訴書狀，並應
敘述具體理由；其未敘述上訴理由者，應於上訴期間屆滿後20日
內向本院補提理由書（均須按他造當事人之人數附繕本）「切勿
逕送上級法院」。
告訴人或被害人如對於本判決不服者，應具備理由請求檢察官上
訴，其上訴期間之計算係以檢察官收受判決正本之日期為準。
　　　　　　　　　　　　　　　　    書記官　王小芬
中　　華　　民　　國　　111 　年　　11　　月　　17　　日
附錄論罪科刑法條
刑法第216條
行使第210條至第215條之文書者，依偽造、變造文書或登載不實
事項或使登載不實事項之規定處斷。
刑法第210條
偽造、變造私文書，足以生損害於公眾或他人者，處5年以下有
期徒刑。